臺灣高雄地方法院刑事判決　　　　　　100年度選訴字第68號
公　訴　人　臺灣高雄地方法院檢察署檢察官
被　　　告　陳建周
指定辯護人　黃振銘律師
被　　　告　盧鴻俊
指定辯護人　陳聰敏律師
上列被告等因違反公職人員選舉罷免法案件，經檢察官提起公訴
（99年度選偵字第294號），本院判決如下：
    主  文
陳建周共同犯公職人員選舉罷免法第九十九條第一項之交付賄賂
罪，累犯，處有期徒刑貳年。褫奪公權參年。扣案交付及預備交
付之賄賂新臺幣貳仟伍佰元沒收；未扣案交付之賄賂新臺幣伍佰
元，與盧鴻俊、許順庭連帶沒收；未扣案預備交付之賄賂新臺幣
貳仟元，與盧鴻俊、許順庭、王仁連帶沒收。
盧鴻俊共同犯公職人員選舉罷免法第九十九條第一項之交付賄賂
罪，累犯，處有期徒刑參年肆月。褫奪公權肆年。扣案交付及預
備交付之賄賂新臺幣貳仟伍佰元沒收；未扣案交付之賄賂新臺幣
伍佰元，與陳建周、許順庭連帶沒收；未扣案預備交付之賄賂新
臺幣貳仟元，與陳建周、許順庭、王仁連帶沒收。
    事  實
一、陳建周前因違反毒品危害防制條例案件，經本院以97年度審
    訴字第4113號分別判處有期徒刑8 月、4 月，並定應執行刑
    為有期徒刑11月；又因違反毒品危害防制條例案件，經本院
    以98年度審訴字第1063號判處有期徒刑8 月，上開各罪均經
    確定後，嗣經合併定應執行刑為有期徒刑1 年6 月，於民國
    99年5  月28日因縮短刑期假釋出監並付保護管束，於99年6
    月22日保護管束期滿假釋未經撤銷視為執行完畢。盧鴻俊前
    因違反毒品危害防制條例案件，分別經本院以97年度審訴字
    第4380號、97年度審訴字第5421號判處有期徒刑10月、8 月
    ，上開2 罪均經確定後接續執行，於99年4 月16日因縮短刑
    期假釋出監並付保護管束，於99年7 月30日保護管束期滿假
    釋未經撤銷視為執行完畢。詎陳建周、盧鴻俊仍不知悔改，
    與許順庭（業經臺灣高等法院高雄分院以100 年度選上訴字
    第44號為有罪判決）為使參加99年11月27日舉辦之高雄市議
    會第1 屆議員選舉，並登記為第10選區（包括高雄市前鎮區
    、小港區）第3 號候選人即不知情之蔡武宏得以順利當選，
    竟共同基於交付賄賂及預備交付賄賂之犯意聯絡，於99  年
    11月22日某時，在高雄市○○區○○里○○○路36號綽號「
    阿牙」之黃志宏（另經檢察官為不起訴處分）住處泡茶時，
    許順庭將新臺幣（下同）5,000 元交付予陳建周，並推由盧
    鴻俊、陳建周2 人前往王仁、洪雅麒住處交付賄款。陳建周
    與盧鴻俊遂依許順庭指示而依序為下列行為：
（一）於99年11月22日下午2 時許，由盧鴻俊騎機車搭載陳建周
      至高雄市○○區○○里○○○路33之2 號王仁住處。依許
      順庭之指示，以每票500 元之代價，當場交付2,500 元予
      王仁收受。其中500 元係作為對王仁行賄之對價，要求王
      仁於99年11月27日高雄市議會第1 屆議員選舉第10選區選
      舉時，將其選票投予蔡武宏。其餘2,000 元則運用其影響
      力，使其戶內其他4 名選民將選票投予蔡武宏。而王仁知
      悉許順庭交付之上開款項，係行賄之金錢，乃賄選之對價
      ，對於許順庭行賄之目的已有認識，仍與其達成意思合致
      ，基於投票受賄之犯意及與許順庭、陳建周、盧鴻俊共同
      基於預備交付賄賂之犯意聯絡，默示同意收受賄款（王仁
      所涉投票受賄罪，業經檢察官為職權不起訴處分確定在案
      ）。
（二）於99年11月22日下午2 時許，由盧鴻俊騎機車搭載陳建周
      至高雄市○○區○○里○○○路29號洪雅麒住處。依許順
      庭之指示，以每票500 元之代價，當場交付2,500 元予洪
      雅麒收受。其中500 元係作為對洪雅麒行賄之對價，要求
      洪雅麒於99年11月27日高雄市議會第1 屆議員選舉第10選
      區選舉時，將其選票投予蔡武宏。其餘2,000 元則運用其
      影響力，使其家人中其他4 名不知情之選民將選票投予蔡
      武宏。而洪雅麒知悉許順庭交付之上開款項，係行賄之金
      錢，乃賄選之對價，對於許順庭行賄之目的已有認識，仍
      與其達成意思合致，基於投票受賄之犯意及與許順庭、陳
      建周、盧鴻俊共同基於預備交付賄賂之犯意聯絡，默示同
      意收受賄款（洪雅麒所涉投票受賄罪，業經檢察官為職權
      不起訴處分確定在案）。嗣為警循線查獲，洪雅麒並將所
      收受之賄款2,500 元交付員警扣案。
二、案經高雄市政府警察局小港分局報告臺灣高雄地方法院檢察
    署檢察官偵查起訴。
    理  由
壹、證據能力部分
一、證人黃志宏、王仁、洪雅麒於警詢及偵訊中證述之證據能力
    ：
（一）按被告以外之人於司法警察官或司法警察調查中所為之陳
      述，依刑事訴訟法第159 條之規定，係屬傳聞證據，原則
      上無證據能力。如該陳述與審判中相符時，因該陳述並不
      符合刑事訴訟法第159 條之2 有關傳聞例外之規定，故不
      得作為認定本案犯罪事實有無之證據，此時，當以證人於
      審判中之陳述作為證據。查證人洪雅麒、王仁、黃志宏於
      警詢之陳述，核與審判中大致相符，依前開說明，應以審
      判中所述作為證據，其等於警詢所述應無證據能力。
（二）次按被告以外之人於偵查中向檢察官所為之陳述，除顯有
      不可信之情況者外，得為證據，同法第159 條之1 第2 項
      亦定有明文。而刑事訴訟法第159 條之1 所稱被告以外之
      人於審判中向法官所為之陳述，以及於偵查中向檢察官所
      為之陳述，均係指已經被告或其辯護人行使反對詰問權者
      而言，如法官於審判外或檢察官於偵查中訊問被告以外之
      人之程序，未予被告或其辯護人行使反對詰問權之機會，
      除有刑事訴訟法第159 條之3 所列各款之情形以外，法院
      均應傳喚該陳述人到庭，使被告或其辯護人有行使反對詰
      問權之機會，否則該項在審判外向法官所為之陳述，或在
      偵查中向檢察官所為之陳述，縱使已經具結，或並無顯不
      可信之情況，仍不具備適法之證據能力( 最高法院95年度
      台上字第5160號判決意旨參照) 。又立法者係以現階段刑
      事訴訟法規定檢察官代表國家偵查犯罪，實施公訴，依法
      有訊問被告、證人、鑑定人之權，且實務運作時，偵查中
      檢察官向被告以外之人所取得之陳述，原則上均能遵守法
      律規定，不致違法取供，其可信性甚高，為兼顧理論與實
      務，而對被告以外之人於偵查中向檢察官所為之陳述，除
      顯有不可信之情況者外，得為證據，最高法院95年度台上
      字第6675號判決意旨參照。經查，本件上開證人於偵查中
      以證人身分向檢察官具結所為之陳述，性質上雖屬傳聞證
      據，惟上開證人在審理中到庭作證時，未曾提及檢察官在
      偵查時有何不法取供之情形，又其等於偵查中經具結後所
      為之證述，因其等業經本院以證人身分傳喚到庭，依法令
      其具結並行交互詰問程序，使被告陳建周及其辯護人行使
      反對詰問權，堪認被告陳建周之對質詰問權業已獲得保障
      ，揆諸前揭判決意旨，均應認有證據能力。
二、證人即共同被告盧鴻俊於警詢中及偵訊中之證述，對被告陳
    建周而言，係屬被告以外之人於審判外之言詞陳述；而證人
    即共同被告陳建周於警詢中之證述，對被告盧鴻俊而言，亦
    屬被告以外之人於審判外之言詞陳述。經查：證人盧鴻俊、
    陳建周於警詢中之陳述，均與審判中所述未盡相符，本院審
    酌上開證人業經員警依法踐行告知義務，詢問筆錄之記載亦
    採取一問一答之方式，於本院審理中到庭作證時，未曾反映
    警詢筆錄係遭受不正方法訊問或非出於其自由意志為陳述，
    堪認員警製作上開證人之警詢筆錄時，均已依法定程序為之
    ，並無違法取供情事，渠等陳述之信用性已受保障。再衡諸
    上開證人於警詢時之陳述較接近案發時點，並其陳述當時未
    直接面對被告陳建周、盧鴻俊，心情較為篤定，壓力較小，
    較有可能為任意陳述，憑信性甚高，應認其等先前於警詢之
    陳述均具有較可信之特別情況，且與本案待證事實間具有相
    當之關聯性及必要性，均應認有證據能力。而證人盧鴻俊於
    偵訊中之證述，性質上雖屬傳聞證據，惟其在審理中到庭作
    證時，未曾提及檢察官在偵查時有何不法取供之情形，又其
    於偵查中經具結後所為之證述，因其業經本院以證人身分傳
    喚到庭，依法令其具結並行交互詰問程序，使被告陳建周及
    其辯護人行使反對詰問權，堪認被告陳建周之對質詰問權業
    已獲得保障，揆諸前揭判決意旨，應認有證據能力。
三、其他本判決書所引用之證據（詳如後述），公訴人及被告、
    辯護人均同意作為證據，本院審酌該言詞或書面陳述作成時
    之情況均正常，且與本案相關之待證事實具有關連性，認適
    當作證據，依刑事訴訟法第159 條之5 第1 項之規定，認上
    開陳述均具有證據能力。
貳、實體部分
一、訊據被告陳建周固不否認在證人黃志宏住處，收受證人許庭
    順交付之5,000 元，並於前揭時、地，交付證人王仁及洪雅
    麒各2,500 元，惟矢口否認有何投票行賄犯行，辯稱：證人
    王仁是伊的叔叔，因為他沒有在工作，才給他2,500 元接濟
    他生活費，而伊給證人洪雅麒的2,500 元，則是因為伊之前
    向她借3 萬5,000 元，因此當天先拿2,500 元還她，均與投
    票行賄無關，在偵訊中所為之自白不實在，當時是害怕遭檢
    察官收押才自白等語。訊據被告盧鴻俊固不否認有於前揭時
    地在證人黃志宏住處，與被告陳建周、證人許順庭及黃志宏
    泡茶聊天，嗣後並騎乘機車搭載被告陳建周去找證人王仁及
    洪雅麒，惟矢口否認有何投票行賄犯行，辯稱：當天在證人
    黃志宏住處泡茶時，伊顧著看電視，並不知道證人許順庭有
    交付5,000 元給被告陳建周，也不知道這個錢是作何用途，
    因為被告陳建周沒有交通工具，伊只是應他要求載他去找證
    人王仁及洪雅麒，抵達時，伊都站在門外沒有進去，伊並不
    知情等語。經查：
（一）證人王仁、洪雅麒均設籍於高雄市小港區，其所屬戶籍內
      ，各有5 人具有蔡武宏所登記之高雄市議會第1 屆議員選
      舉第10選區之投票權乙情，業據證人王仁、洪雅麒證述明
      確（見警卷第15至17頁、第23至25頁），並有相關戶籍資
      料查詢結果（見偵卷一第116 頁）在卷可稽，此部分之事
      實堪予認定。而被告2 人對於在證人黃志宏住處泡茶聊天
      以及前往證人王仁、洪雅麒住處之確切日期雖有疑義，然
      依被告陳建周於警詢中供稱：21日（詳細日期不記得）下
      午伊一拿到5,000 元之後就到伊叔叔家給證人王仁，給完
      後就又拿去給安琪（即證人洪雅麒）等語（見警卷第8 頁
      反面）觀之，被告2 人在證人黃志宏住處泡茶之日期與前
      往證人王仁、洪雅麒之住處應係同一日。而證人洪雅麒已
      明確指出：被告陳建周拿錢給伊的當天，有先以門號0000
      000000號行動電話打電話給伊等語（見警卷第24頁），再
      依卷附0000000000號行動電話門號之雙向通聯紀錄（見警
      卷第61至64頁）觀之，該門號打電話予證人洪雅麒持用之
      0000000000號之時間為99年11月22日下午2 時44分許，足
      見本件被告2 人在證人黃志宏住處泡茶聊天以及前往證人
      王仁、洪雅麒住處之日期均係99年11月22日，此部分之事
      實，已可認定。從而被告陳建周、盧鴻俊係於99年11  月
      22日某時，在證人黃志宏住處與證人黃志宏、許順庭泡茶
      聊天，此為被告2 人自承在卷，而聊天過程中，被告陳建
      周收受證人許順庭交付之5,000 元乙節，亦為被告陳建周
      自承在卷，並經證人黃志宏、許順庭確認無訛，堪信為真
      實。同日下午，被告盧鴻俊騎乘機車搭載被告陳建周先後
      前往證人王仁、洪雅麒住處乙節，亦經被告2 人供承不諱
      ，而被告陳建周抵達證人王仁及洪雅麒住處後，即當面交
      付證人王仁、洪雅麒各2,500 元之事實，亦據被告陳建周
      自承在卷，並與證人王仁、洪雅麒之證述相符，前揭事實
      ，均堪認定。
（二）被告陳建周交付證人王仁2,500 元，係用以行賄證人王仁
      及其所屬戶籍有投票權之人投票予蔡武宏之對價乙情，業
      據證人王仁於偵訊時結證：被告陳建周去過伊的家並拿2,
      500 元給伊，..... ，伊知道這錢是證人許順庭要給伊的
      ，被告陳建周告訴伊拿錢的事不能說，因為伊知道這是幫
      蔡武宏買票的錢。有一天伊去海邊兵營的附近一家卡拉OK
      ，伊經過該處，證人許順庭在那裡，對伊說要伊支持蔡武
      宏，伊平常也知道證人許順庭有在幫蔡武宏賄選，....，
      所以當被告陳建周拿2,500 元過來說是許順庭轉交時，伊
      就知道這是要買票的錢，要投給蔡武宏等語明確（見警卷
      第21頁）。經審酌證人王仁係被告陳建周之叔叔，具有親
      戚關係，而有投票權之人收受賄賂，許以為投票權一定之
      行使，亦會構成刑法第143 條第1 項投票受賄罪，若非確
      有其事，證人王仁當無自陷刑責，以此損人不利己之方式
      誣指親人即被告陳建周之理，而其證述之行賄內容具體明
      確，對於該金錢為何與證人許順庭有關乙節又能翔實交待
      ，且核與被告陳建周於警、偵時之自白：伊向證人許順庭
      拿到這筆錢時，就知道是要幫蔡武宏買票的錢，同日伊先
      後各交付2,500 元予安琪及王仁，....，伊拿錢給證人王
      仁時，有問他是否知道這是要做什麼，他回答「我知道是
      證人許順庭要你拿給我的」，應該是證人許順庭之前就有
      跟證人王仁說好了，否則證人王仁怎麼會知道這筆錢是證
      人許順庭要給他的錢等內容（見警卷第7 至9 頁反面、偵
      一卷第103 至106 頁）相符，足徵上開證述確係證人王仁
      之親身經歷無訛，堪認其前開證詞為真實可信。至其嗣後
      於審理時，對於被告陳建周交付2,500 元之目的及細節等
      情，雖均改口證稱：忘記了、不太有印象、好像沒有等語
      ，然質之其於警詢時及偵訊之初，始終否認被告陳建周有
      交付伊2,500 元之事實，迄至檢察官在其面前直接偵訊被
      告陳建周，而其聽聞被告陳建周自承有交付2,50 0元予伊
      等語後，始表明願供出實情而為前揭偵訊中之指證，此有
      99年11月27日警詢及偵訊筆錄（見警卷第15至17頁、第19
      至22頁）在卷可參，顯見其因與被告陳建周具有親戚關係
      ，對被告陳建周懷有袒護之心甚明，被告陳建周於警、偵
      中雖自白犯行，然於審理時又翻異前詞矢口否認，實難排
      除證人王仁為附合被告陳建周，遂於審理時為前揭模稜兩
      可之證詞，從而尚難以該證詞為有利被告陳建周之認定，
      且證人王仁於審理中既表明其於偵訊時所為之證詞均真實
      等語，自應認其前揭偵訊中證詞為真實可信。
（三）被告陳建周交付證人洪雅麒2,500 元，係用以行賄證人洪
      雅麒及其所屬戶籍有投票權之人投票予蔡武宏之對價乙情
      ，業據證人洪雅麒於警、偵、審時結證：伊有小港區投票
      權，伊的家中有5 票，被告陳建周是先打電話給伊，再到
      伊的家按門鈴，被告陳建周與盧鴻俊一起到伊的家，....
      ，被告陳建周說1 票1,000 元，伊家中有5 票，要伊投票
      給第3 號蔡武宏，結果他只拿一半的錢即2,500 元給伊，
      伊當時來不及算錢，在警詢及偵訊中證稱拿5,000 元，是
      指被告陳建周拿錢給伊時原本說是5,000 元，結果伊算錢
      才發現實際上只給2,500 元等語明確（見警卷第23至25頁
      、偵一卷第80至81頁、院卷第88至96頁）。質之其歷次於
      警、偵、審中之證述內容，就與案情重要有關事項，均前
      後一致，並無矛盾，就被告陳建周質疑其於警、偵中所稱
      賄款金額與審理中所稱有所出入部分，亦能予以澄清說明
      ，且其於警詢時所提出之賄款即係2,500 元而非5,000 元
      ，此有扣案2,500 元在卷可佐，足認其上開澄清與事實相
      符，又針對被告陳建周當日有先打電話聯繫伊乙節，亦有
      卷附之0000000000號行動電話門號雙向通聯紀錄（見警卷
      第61至64頁）可資佐證，足認其證詞具體真實，並無瑕疵
      ，復質之其證述之內容，均核與被告陳建周於警、偵中自
      白：我有跟「安琪」說是證人許順庭叫伊拿錢來給她，叫
      她要投票給市議員候選人第3 號蔡武宏等內容（見警卷第
      7 至9 頁反面）悉相吻合，堪認其前揭證詞為真實可信。
（四）被告陳建周雖辯稱：伊給證人王仁的錢是要接濟他生活，
      給證人洪雅麒的錢則是要清償借款等語。然查，前揭其所
      交付之款項均係賄款乙節，業經其於警、偵中自白在卷（
      見警卷第8 頁反面至第9 頁反面、第20至21頁、偵卷一第
      103 至106 頁），業述如前，其嗣後於審理時雖翻異前詞
      ，辯稱前揭自白係惟恐遭檢察官聲押所為等語，然本件檢
      察官並未對其為不法訊問，其於警、偵中之自白內容均係
      出於自由意志乙節，據其自承在卷（見院卷第40頁），而
      其自白內容就行賄之金錢來源、行賄之過程、細節等情，
      均能具體陳述，且均核與證人王仁、洪雅麒前揭證述內容
      相互吻合，又投票行賄罪乃最輕本刑3 年以上之罪，若非
      確有其事，豈會甘受刑責處罰而自白犯行，足認其前開自
      白為任意性自白，且為真實可信。再查，被告陳建周前揭
      救濟及償還借款之辯詞，業據證人王仁於審理中證稱：平
      常被告陳建周與伊並無往來，之前不曾去過伊的家，也不
      曾救濟過伊等語否認在卷（見院卷第101 頁），亦據證人
      洪雅麒於審理中證稱：「（辯護人問：2, 500元是否要還
      債的？）不是，是買票的，陳建周說要投給蔡武宏3 號市
      議員，並叫我寫名單，他回家之後就將名單燒掉了」等語
      明確否認（見院卷第89頁），且質之前開款項若係救濟及
      償還借款之金錢，證人王仁既接受救濟，豈會不心懷感激
      ，反而予以否認陷被告陳建周於不利？證人洪雅麒收受之
      款項若係欠款，自可據實陳述以求自清，豈會甘受刑責而
      為前開不利於己之證述？至被告陳建周雖指稱證人洪雅麒
      告伊傷害，說伊選舉恐嚇其50萬元而對伊心生怨恨遂為前
      揭證詞，然該控告傷害事件係發生在證人洪雅麒向員警供
      出實情之後所生之紛爭，此據證人洪雅麒證述明確（見院
      卷第95頁），自難以該嗣後發生之恩怨而認證人洪雅麒證
      述在前之證詞係基於恩怨所為之不實陳述。至於被告盧鴻
      俊於審理時，雖以證人身分證稱：伊沒有進去證人洪雅麒
      住處，只有被告陳建周自己進去，伊站在門口隱約聽到被
      告陳建周要拿錢還給證人洪雅麒等語，然質之其於警、偵
      時，均係供稱有進入證人洪雅麒住處，並聽到被告陳建周
      拿錢要證人洪雅麒投票給蔡武宏等語（見警卷第11至12頁
      、偵卷一第90頁），其先後證詞前後矛盾，已無可採，參
      以其為本案之共同被告，尚難排除為避免自己受追訴，遂
      於審理時改口為前揭證詞之可能，是其前開於審理時之證
      詞，實難採信。綜上，被告陳建周前揭辯詞均不足採，本
      件其所交付予證人王仁、洪雅麒之款項均是投票行賄之款
      項乙節，堪以認定。
（五）而被告陳建周前揭交付予證人王仁、洪雅麒之款項合計5,
      000 元，係證人許順庭在同日稍早之前，於證人黃志宏住
      處與被告陳建周、盧鴻俊及證人黃志宏泡茶聊天時，託其
      向證人王仁、洪雅麒行賄乙情，業據被告陳建周於警詢及
      偵訊時自白：證人許順庭在本月21日左右（詳細時間不太
      記得）在伊的朋友「阿牙」（即證人黃志宏）家裡拿5,00
      0 元給伊，要伊給「安琪」2,500 元、給王仁2,500 元，
      並跟伊說將錢交給他們，要他們投票給3 號蔡武宏。....
      . 同日下午伊一拿到5,000 元之後就到叔叔家給叔叔王仁
      ，給完後就又拿去給「安琪」等語在卷（見警卷第8 頁反
      面、偵一卷第103 至106 頁），而其前揭自白內容，核與
      證人王仁於偵訊時證稱：被告陳建周拿2,500 元過來說是
      許順庭轉交等語（見警卷第21頁）、證人洪雅麒於偵訊時
      證述：伊從證人許順庭那裡得知，這個錢是證人許順庭拿
      給被告陳建周再拿給伊的等語（見偵一卷第81頁），以及
      證人黃志宏於偵訊時之證述：「（問：有無聽說許順庭交
      給陳建周錢是何用意？）我大概知道是跟選舉有關，應該
      就是買票的錢。....聊天時都會聽到被告陳建周及證人許
      順庭要幫蔡武宏拉票，有時也會聽到他們提及買票的事」
      等語（見偵卷一第113 頁）均相符合，此部分之事實，洵
      堪認定。至於證人黃志宏嗣後於審理時，雖改口證稱：伊
      不知道證人許順庭拿錢給被告陳建周是作用途，偵訊筆錄
      應是記載錯誤等語，然質之上開偵訊筆錄中，證人黃志宏
      對於如何知道上開金錢與買票有關乙節，均能清楚陳述始
      末，又尚且主動提及：伊從10月13日從看守所出來等與本
      案並無直接關係之訊息，而筆錄中對於證人黃志宏證稱：
      不敢肯定證人許順庭是否有說過錢是要交給證人王仁及洪
      雅麒的話乙情，亦能翔實記載，足認上開筆錄之記載應無
      偏頗或誤載之情形，復質之其於偵訊時之證詞，乃初次被
      檢察官問及上開事項，較無瑕慮及其與被告陳建周間之利
      害關係，且其自承與被告陳建周、證人許順庭平日經常泡
      茶聊天，顯見渠等感情甚佳，若非確實聽聞證人許順庭交
      付金錢予被告陳建周係為買票乙情，應無設詞陷害被告陳
      建周及證人許順庭之可能，從而應認其於偵訊時之證詞較
      為真實可信，其嗣後於審理時更迭之證詞，要無可採。至
      於證人許順庭於審理時雖證稱：上開5,000 元是要還給被
      告陳建周的錢等語（見院卷第173 頁），然其於偵訊時卻
      證稱：伊有拿5,000 元給被告陳建周，因為被告陳建周說
      要開伴唱機KTV ，有一個婦人借給被告陳建周1 萬元，被
      告陳建周就跟伊借5,000 元要去還給那個婦人等語（見偵
      卷二第91至92頁），其證詞前後矛盾，顯有瑕疵，復衡諸
      證人許順庭因涉嫌與本件被告陳建周、盧鴻俊共同投票行
      賄，經本院判處有罪，經其上訴後，再經臺灣高等法院高
      雄分院判決有罪，自難排除其為脫免刑責而為前揭不符實
      情之證述，是其前揭證詞，亦不足採。
（六）被告盧鴻俊雖以：伊不知道證人許順庭有交付5,000 元給
      被告陳建周，伊只是單純載被告陳建周去找證人王仁及洪
      雅麒，且伊都站在門外沒有進去，伊對被告陳建周所為並
      不知情等語置辯。然查：
１、證人許順庭是在證人黃志宏住處與被告2 人及證人黃志宏泡
    茶聊天時交付被告陳建周5,000 元乙節，業如前述。而證人
    許順庭交付金錢時，當場有跟被告陳建周說將錢交給證人王
    仁及洪雅麒，要他們投票給3 號蔡武宏乙節，業據被告陳建
    周於警詢時自白在卷（見警卷第8 頁反面），而當時一起泡
    茶聊天之證人黃志宏亦有目睹聽聞，並於偵訊中證稱：伊大
    概知道是跟選舉有關，應該就是買票的錢。....聊天時都會
    聽到被告陳建周及證人許順庭要幫蔡武宏拉票，有時也會聽
    到他們提及買票的事等語（見偵卷一第113 頁）、於審理中
    證稱：當時伊與被告2 人及證人許順庭是圍著一張桌子坐等
    語（見院卷第179 頁）明確，質之在場之證人黃志宏於聊天
    過程中，既可清楚聽聞而知悉證人許順庭交付金錢予被告陳
    建周買票之事，而同樣在場並圍著同一張桌子併坐聊天之被
    告盧鴻俊，卻全然不知悉？實啟人疑竇。且被告盧鴻俊於聊
    天過程中，已清楚知悉證人許順庭交給被告陳建周的錢是要
    向證人王仁、洪雅麒買票乙節，亦經被告陳建周於偵訊中以
    證人身分結證：被告盧鴻俊知道伊拿給證人王仁及「安琪」
    的錢是用來幫蔡武宏買票的錢，因為之前在聊天時，有證人
    許順庭、伊、被告盧鴻俊及其他人在場，就有聊到證人許順
    庭要幫蔡武宏買票的事等語綦詳（見偵卷一第105 頁），質
    之被告陳建周與盧鴻俊係從小到大認識約30年之兒時玩伴，
    此據被告陳建周供承在卷（見警卷第7 頁、院卷第186 頁）
    ，且平時常與被告盧鴻俊泡茶聊天及請其騎車載送乙情，亦
    經被告盧鴻俊自承於卷，足認其與被告盧鴻俊感情甚篤，若
    非被告盧鴻俊確實有一起聊及買票並知悉上情，豈會誣指其
    兒時玩伴使其陷於刑事追訴？且被告陳建周為前揭證述時，
    業已自白犯行，並無推諉於被告盧鴻俊以脫免刑責之可能性
    存在，足認被告陳建周前揭於偵訊中之證詞，應為真實可信
    。從而被告盧鴻俊辯稱：伊並不知道證人許順庭有拿錢給被
    告陳建周，錢的用途為何，伊均不知情等語，顯係卸責之詞
    ，要無可採。被告盧鴻俊對於證人許順庭有交付5, 000元予
    被告陳建周，並請其向證人王仁、洪雅麒買票之事，均已知
    情乙節，已堪認定。
２、被告盧鴻俊雖辯稱：伊只有單純載送被告陳建周，並未陪同
    進入，不知道被告陳建周要做什麼等語。然查，其於警詢時
    曾自承：伊載送被告陳建周到高雄市○○區○○路29號，有
    看見被告陳建周拿錢給她。....伊有聽到被告陳建周交錢時
    ，叫婦人（指證人洪雅麒）票要投給登記3 號的蔡武宏等語
    （見警卷第11至12頁），於偵訊時復供承：我有與被告陳建
    周一起進入該婦人家，該婦人家很深間（台語），....，後
    來被告陳建周從長褲口袋拿出千元鈔票不知道有多少張，伊
    聽到被告陳建周說支持3 號市議員候選人蔡武宏等語（見偵
    卷一第90頁），從其對於證人洪雅麒住處之特徵、被告陳建
    周從何處取出賄款之細節均能清楚敘述，且先後於警詢、偵
    訊均為相同一致之供述，足認其上開於警、偵時之供述較為
    可採。次查，被告盧鴻俊載送被告陳建周至證人洪雅麒住處
    後，確實有陪同被告陳建周一起進入證人洪雅麒住處交付賄
    款乙節，亦據證人洪雅麒於偵訊中證述：有一天下午，被告
    陳建周及盧鴻俊來伊的家拜託，要伊投票給蔡武宏，....，
    被告盧鴻俊只有在旁邊，當場看到被告陳建周拿錢給伊的情
    形，被告陳建周拿錢給伊時，同時表示要伊投票給蔡武宏等
    語（見偵卷一第80至81頁）、於審理時證稱：被告盧鴻俊與
    陳建周一起進來，伊與被告2 人站在一起，被告盧鴻俊沒有
    說話，被告陳建周則說1 票1,000 元，伊的家有5 票，結果
    他只拿一半的錢給伊。被告陳建周還有指著被告盧鴻俊說「
    他也有」等語綦詳（見院卷第88至90頁），且核與被告盧鴻
    俊前揭於警、偵中之供詞大致相符，應認其證詞為真實可信
    。本件被告盧鴻俊嗣後改口辯稱：並未陪同進入，不知道被
    告陳建周要做什麼等語，顯係臨訟卸責之詞，不足採信。
３、承上，被告盧鴻俊於99年11月22日在證人黃志宏住處泡茶聊
    天時，對於證人許順庭有交付5, 000元予被告陳建周，並請
    其向證人王仁、洪雅麒買票之事既已知情，竟仍於同日下午
    載送被告陳建周至證人王仁、洪雅麒住處實施投票行賄之犯
    行，且陪同被告陳建周進入證人洪雅麒住處交付賄款，堪認
    其主觀上與被告陳建周、證人許順庭就本件投票行賄有犯意
    聯絡，客觀上亦有行為分擔。
（七）綜上所述，被告陳建周、盧鴻俊前揭所辯，均不足採信。
      本件被告2 人有依證人許順庭指示，以一票500 元，5 票
      共2, 500元之代價向證人王仁、洪雅麒及其另4 名有投票
      權人之家人交付賄賂而約其投票權為一定行使之犯行，已
      可認定。又證人洪雅麒於案發後，將賄款2,500 元繳回員
      警扣案，可見該2,000 元尚未轉交予同戶籍內其他4 名具
      有投票權之家人，而證人王仁雖未繳回賄款，然卷內並無
      相關證據足資證明其業將2,000 元轉交予同戶籍內之其他
      4 名具有投票權之家人，依罪疑唯輕原則，仍應認其尚未
      轉交。本件證人王仁、洪雅麒對於被告2 人行賄其等同戶
      籍之具有投票權家人之目的已有認識，仍予以收受，顯然
      證人王仁、洪雅麒與被告2 人已達成意思合致，分別與被
      告2 人及證人許順庭共同基於預備交付賄賂之犯意聯絡，
      默示同意收受賄款，然因證人王仁、洪雅麒均尚未轉交，
      故被告2 人就此部分僅止於預備犯之階段，併此敘明。本
      件被告2 人涉有上開犯行，事證明確，應依法論科。
二、論罪科刑
（一）按投票行賄罪之處罰分別規定於刑法第144 條及公職人員
      選舉罷免法第99條第1 項，而本件高雄市議會第1 屆議員
      選舉，係公職人員選舉罷免法第2 條所規定之地方公職人
      員選舉，是公職人員選舉罷免法第99條第1 項自屬刑法第
      144 條之特別法，依特別法優於普通法之規定，應優先適
      用公職人員選舉罷免法。
（二）按公職人員選舉罷免法第99條第1 項之投票行賄罪，以對
      於有投票權之人，行求、期約或交付賄賂或其他不正利益
      ，而約其不行使投票權或為一定之行使者，為其構成要件
      。行求、期約、交付行為，係屬階段行為，已進行至高階
      層次者，即依吸收關係就所達成之高階行為論罪，但如有
      將進而未至之階段，則應就所已進行之階段論罪。而行求
      賄賂階段，屬行賄者單方意思表示行為，不以相對人允諾
      為必要；而期約賄選階段，係以行賄者與受賄者雙方，彼
      此間相互對立之意思，經合致而成立之犯罪，屬於對向犯
      之一種。從而必須能證明渠等之間，對於行賄、受賄之意
      思，已相合致，方足以論罪科刑；而交付賄賂階段，則以
      行賄者已實行交付賄賂之行為，一經交付賄賂，罪即成立
      ，雖不以收受者確已承諾或進而為一定投票權之行使為必
      要，但仍以收受者確已收受賄賂，且有受賄意思者為限（
      參最高法院98年度台上字第714 、4795、7877號判決）。
      申言之，公職人員選舉罷免法第99 條 第1 項之投票行賄
      罪，其行求、期約、交付行為，係屬階段行為，經過行求
      、期約而交付賄賂或不正利益者，應依交付行為處斷；又
      所謂行求賄選階段，係指行賄者單方意思表示行為，不以
      相對人允諾為必要；而交付賄選階段，則除行賄者有實施
      交付賄賂行為外，因對收受賄賂者，刑法第143 條有投票
      受賄罪之處罰規定，二者乃必要共犯中之對向犯，以二個
      以上之行為者，彼此相互對立之意思經合致而成立犯罪，
      雖不以收受者確已承諾，或進而為一定投票權之行使為必
      要，仍須於行賄人交付賄賂或其他不正利益時，受交付之
      相對人對其交付之目的已然認識而予收受，其交付賄賂或
      其他不正利益之犯行始克成立，行賄者始成立交付賄賂罪
      ，否則尚屬期約或行求之階段（參最高法院93年度台上字
      第2672 號 判決）。次按刑法上之預備犯，係以已否著手
      於犯罪行為之實行為判斷標準。所謂已著手於犯罪行為之
      實行，係指對於構成犯罪要件之行為，已開始實行者而言
      ，若於著手此項要件行為以前之準備行動，係屬預備行為
      。又公職人員選舉罷免法第99條第2 項處罰預備犯，其立
      法理由以為徹底杜絕賄選，預備犯亦應處罰（參最高法院
      95年度台上字第4608號判決）。
（三）核被告2 人對王仁、洪雅麒及其另4 名有投票權人之家人
      交付賄賂而約其投票權為一定行使之行為，均係犯公職人
      員選舉罷免法第99條第1 項之對於有投票權之人，交付賄
      賂，而約其投票權為一定之行使罪；其行求之低度行為，
      為高度之交付賄賂行為所吸收，不另論罪。被告2 人交付
      王仁、洪雅麒各2,500 元賄款（包括給王仁、洪雅麒之各
      500 元）之同時，並請其轉知及轉交賄款各500 元予其等
      同戶籍內具投票權之家人，均因王仁、洪雅麒未著手轉知
      及轉交予其有投票權之家人，應認被告2 人就上開部分，
      尚屬預備階段；故上開部分被告2 人應係犯公職人員選舉
      罷免法第99條第2 項之預備對於有投票權之人，交付賄賂
      ，而約其投票權為一定之行使罪（即預備交付賄賂罪）。
      檢察官起訴書雖未論及上述被告2 人預備交付賄賂之部分
      ，然與起訴經本院論罪科刑之投票交付賄賂部分，具單純
      一罪關係，本院自得併予審究。
（四）按共同正犯之成立，祇須具有犯意之聯絡，行為之分擔，
      既不問犯罪動機起於何人，亦不必每一階段犯行，均經參
      與。再共同正犯間，非僅就其自己實施之行為負其責任，
      並在犯意聯絡之範圍內，對於他共同正犯所實施之行為，
      亦應同負全部責任（參最高法院34年度上字第862 號、32
      年度上字1905號、91年度台上字第50號判例）。查：被
      告2 人受許順庭委託，轉交王仁、洪雅麒各500 元賄款部
      分，被告2 人與許順庭間有犯意聯絡及行為分擔，應論以
      共同正犯。被告2 人受許順庭委託交付王仁、洪雅麒賄
      款各2,000 元，預備交付賄賂予其等同戶籍內有投票權之
      家人各4 人，但尚未交付部分，被告2 人與許順庭、王仁
      之間，以及被告2 人與許順庭、洪雅麒之間，有犯意聯絡
      及行為分擔，亦應論以共同正犯。
（五）按刑法業於94年2 月2 日修正公布，95年7 月1 日施行，
      刪除連續犯規定之同時，對於合乎接續犯或包括一罪之情
      形，為避免刑罰之過度評價，已於立法理由說明委由實務
      以補充解釋之方式，發展接續犯之概念，以限縮數罪併罰
      之範圍。而多次投票行賄行為，在刑法刪除連續犯規定之
      前，通說係論以連續犯。鑑於公職人員選舉，其前、後屆
      及不同公職之間，均相區隔，選舉區亦已特定，以候選人
      實行賄選為例，通常係以該次選舉當選為目的。是於刪除
      連續犯規定後，苟行為人主觀上基於單一之犯意，以數個
      舉動接續進行，而侵害同一法益，在時間、空間上有密切
      關係，依一般社會健全觀念，難以強行分開，在刑法評價
      上，以視為數個舉動之接續實行，合為包括之一行為予以
      評價，較為合理，於此情形，即得依接續犯論以包括之一
      罪。否則，如係分別起意，則仍依數罪併合處罰，方符立
      法本旨（最高法院99年6 月29 日99 年度第5 次刑事庭會
      議決議意旨參照）。另按公職人員選舉罷免法第99條第1
      項及第2 項所稱之預備、行求、期約、交付賄賂，係投票
      行賄罪之階段行為，其中最高度之交付賄賂行為，在法律
      概念上，本可吸收較低度之預備、行求、期約賄賂行為，
      故在同一次選舉中，行賄者為達成使特定候選人當選之目
      的，基於投票行賄之犯意，於密接之時地向多位有投票權
      之人行賄，多次賄選行為，其行為階段縱有預備或行求、
      期約、交付之不同，只要有一次達到交付之階段，即應依
      接續犯論以交付賄賂或不正利益之一罪。被告2 人上開犯
      行，雖同時觸犯公職人員選舉罷免法第99條第1 項投票行
      求、交付賄賂罪及同條第2 項預備交付賄賂之罪名，然因
      所侵害者僅為一國家法益，並未侵害數法益，應僅成立單
      純一罪，僅論以共同交付賄賂罪一罪。
（六）被告陳建周、盧鴻俊前有如事實欄所載經判處有期徒刑並
      執行完畢之情形，此有臺灣高等法院被告前案紀錄表2 份
      可參，渠2 人於徒刑執行完畢5 年之內故意再犯本罪，均
      為累犯，應各依刑法第47條第1 項規定，加重其刑。又被
      告陳建周犯公職人員選舉罷免法第99條第1 項之投票行賄
      罪，於偵查中自白犯行，應依同條第5 項前段規定，減輕
      其刑，並先加後減之。爰審酌選舉制度乃現代民主政治最
      重要基石，且攸關國家政治之良窳及人民福祉甚鉅，而賄
      選為敗壞選風之主要根源，不惟抹滅實行民主政治之真意
      ，亦影響選舉之公正性與社會之風氣，扭曲選舉制度尋求
      民意之真實性，被告2 人為圖使市議員候選人蔡武宏當選
      ，而為賄選行為，顯已嚴重影響選舉之公正性，並妨害國
      家民主政治之正常發展，犯後猶矢口否認犯行，未見悔意
      ，所為實不足取，惟考量其等投票交付賄賂之對象僅王仁
      、洪雅麒2 人，交付賄賂及預備賄賂之金額合計亦僅5,00
      0 元，以及被告盧鴻俊分工情節較為輕微等一切情狀，分
      別量處如主文所示之刑，併依公職人員選舉罷免法第113
      條第3 項及刑法第37條第2 項之規定，對被告2 人分別諭
      知如主文所示之褫奪公權。
（七）沒收部分：按公職人員選舉罷免法第99條第3 項規定：「
      預備或用以行求期約或交付之賄賂，不問屬於犯人與否，
      沒收之。」此項沒收為刑法第38條沒收之特別規定，採絕
      對義務沒收主義，祇要係預備或用以行求、期約或交付之
      賄賂，不論是否屬於被告所有或已否扣案，茍不能證明已
      滅失而不存在，法院均應宣告沒收，並無自由裁量之餘地
      。但如其賄賂已交付予有投票權之人收受，因收受者係犯
      刑法第143 條第1 項之投票受賄罪，其所收受之賄賂應依
      同法條第2 項規定沒收之，如全部或一部不能沒收時，追
      徵其價額。故犯投票行賄罪者，其已交付之賄賂固應依刑
      法第143 條第2 項之規定，於其對向共犯所犯投票受賄罪
      之從刑宣告沒收、追徵，而毋庸再依上開規定重複宣告沒
      收。但若對向共犯（即收受賄賂者）所犯投票受賄罪嫌，
      業經檢察官依刑事訴訟法第253 條規定為不起訴處分，或
      依同法第253 條之1 為緩起訴處分確定者，則收受賄賂之
      對向共犯既毋庸經法院審判，其所收受之賄賂即無從由法
      院依刑法第143 條第2 項之規定宣告沒收、追徵。至刑事
      訴訟法第259 條之1 雖規定：檢察官依同法第253 條或第
      253 條之1 為不起訴或緩起訴之處分者，對供犯罪所用、
      供犯罪預備或因犯罪所得之物，以屬於被告者為限，「得
      」單獨聲請法院宣告沒收。惟其特別限制供犯罪所用、供
      犯罪預備或因犯罪所得之物，必須「屬於被告者」，始「
      得」由檢察官聲請法院宣告沒收，係採相對義務沒收主義
      ，與刑法第38條第1 項第2 、3 款及第3 項規定之內容相
      仿，而與前揭公職人員選舉罷免法第99條第3 項規定「不
      問屬於犯人與否」均沒收之，其範圍並不相同。且該法條
      用語既曰「得」，而非曰「應」，則檢察官是否依該條規
      定單獨聲請法院宣告沒收，仍有裁量權。若檢察官未依上
      述規定單獨聲請法院宣告沒收，或不合於上述單獨聲請沒
      收規定之要件而未獲准宣告沒收，則法院自仍應依公職人
      員選舉罷免法第99條第2 項之規定，將犯投票行賄罪者所
      交付之賄賂，於投票行賄罪之本案予以宣告沒收，始符立
      法本旨（最高法院100 年度臺上字第1461號、100 年度臺
      上字第982 號、100 年度臺上字第214 號、99年度臺上字
      第8236號等刑事判決參照）。次按共同正犯預備或用以行
      求期約或交付之賄賂為新臺幣時，因係合併計算，為避免
      執行時發生重複沒收之情形，故各共同正犯之間係採連帶
      沒收主義，於裁判時應諭知被告共同犯罪所得之財物應與
      其他共同正犯連帶沒收之。但若共同正犯預備或用以行求
      期約或交付賄賂（如現金）之全部或一部業經扣案，則該
      扣案部分之應沒收物既無發生重複執行沒收之虞，即無適
      用共同正犯連帶沒收主義之餘地。依公職人員選舉罷免法
      第99條第3項 規定宣告沒收時，僅須對於未扣案部分賄賂
      諭知共同正犯連帶沒收之旨，而就已扣案部分款項逕依上
      述規定宣告沒收即可，無庸一併諭知與其他共同正犯連帶
      沒收（最高法院98年度臺上字第7877號刑事判決參照）。
      經查：證人洪雅麒投票受賄犯行業經檢察官為職權不起
      訴處分確定在案，檢察官並未單獨聲請法院就洪雅麒犯行
      部分扣案之賄款2,500 元宣告沒收，此有臺灣高等法院被
      告前案紀錄表1 紙可參，該扣案之被告2 人交付予洪雅麒
      之2,500 元，係被告2 人用以交付及預備交付之賄賂，應
      依上開規定，不問屬於犯人與否，宣告沒收。未扣案被
      告2 人受許順庭委託交付王仁之500 元，係被告2 人用以
      交付之賄賂，不問屬於犯人與否，應依上開規定宣告與共
      犯許順庭連帶沒收。未扣案被告2 人受許順庭委託交付
      予王仁，王仁所收受預備賄選之賄賂2,000  元，係被告2
      人用以預備交付之賄賂，不問屬於犯人與否，應依上開規
      定宣告與共犯許順庭、王仁連帶沒收。
據上論斷，應依刑事訴訟法第299 條第1 項前段，公職人員選舉
罷免法第99條第1 項、第3 項、第5 項、第113 條第3 項，刑法
第11條、第28條、第37條第2 項、第47條第1 項，判決如主文。
本案經檢察官吳書怡到庭執行職務。
中    華    民    國    100   年    11    月    10    日
                  刑事第九庭  審判長法  官   鄭詠仁
                                    法  官   王宗羿
                                    法  官   王麗芳
以上正本證明與原本無異。
如不服本判決應於收受送達後10日內向本院提出上訴書狀，並應
敘述具體理由；如未敘述上訴理由者，應於上訴期間屆滿後20日
內向本院補提理由書（均須按他造當事人之人數附繕本）「切勿
逕送上級法院」。
中    華    民    國   100    年    11    月    10    日
                                     書記官   楊馥如